ACORDAO-COMPLETO-2511748

ACÓRDÃO 15239/2021 ATA 33/2021 - SEGUNDA CÂMARA

VISTOS, relatados e discutidos estes autos de Representação, formulada pelo Tribunal de Contas do Estado do Acre (TCE/AC) , encaminhando denúncia oferecida contra a Prefeitura de Marechal Thaumaturgo/AC, referente a supostas irregularidades ocorridas nos Pregões Presenciais 41 e 43/2018, realizados para aquisição de escavadeira hidráulica sobre esteira e pá carregadeira, respectivamente, com recursos dos Convênios 186/DPCN/2018 e 90/DPCN/2018, celebrados entre o município e o Ministério da Defesa, no âmbito do Programa Calha Norte do Ministério da Defesa,
ACORDAM os Ministros do Tribunal de Contas da União, reunidos em Sessão da Segunda Câmara, diante das razões expostas pelo Relator, em:
9.1. conhecer da Representação, satisfeitos os requisitos de admissibilidade constantes no art. 87, § 2º, da Lei 13.303/2016, c/c os arts. 235 e 237, VII, do Regimento Interno deste Tribunal, e no art. 103, § 1º, da Resolução - TCU 259/2014;
9.2. no mérito, considerar a representação parcialmente procedente;
9.3. acolher parcialmente as razões de justificativa apresentadas por Isaac da Silva Piyako (XXX.812.212-XX) e Monalisa Albertim Silva (XXX.193.941-XX) ;
9.4. dar ciência à Prefeitura Municipal de Marechal Thaumaturgo/AC e ao Departamento do Programa Calha Norte/DPCN do Ministério da Defesa acerca das seguintes irregularidades/impropriedades verificadas no Pregão Presencial 43/2018, realizado pela Prefeitura de Marechal Thaumaturgo/AC:
9.4.1. o item 5.2 do edital, que faz exigência de comprovação de capacidade de assistência técnica para fins de credenciamento, em desacordo com o art. 3°, §1° e art. 30, da Lei 8.666/93, o art. 11, inciso IV, do Anexo I, do Decreto 3.555/2000 e a jurisprudência do TCU referenciada no voto que acompanha este Acórdão;
9.4.2. o item 10.6 do edital que contém exigência desarrazoada de apresentação de atestado de capacidade técnica acompanhado de nota fiscal e imposto pago referente ao objeto licitado, em desacordo com o art. 3°, §1° e art. 30, da Lei 8.666/93, o art. 11, inciso IV, do Anexo I, do Decreto 3.555/2000 e a jurisprudência do TCU referenciada no voto que acompanha este Acórdão;
9.4.3. atente para a correta especificação do objeto a ser licitado, a fim de evitar a inclusão de novos requisitos e/ou especificações não previstos originalmente no plano de trabalho aprovado;
9.5. dar ciência da presente deliberação a Isaac da Silva Piyako (XXX.812.212-XX) , Felix de Melo Sarah Neto (XXX.495.752-XX) , Monalisa Albertim Silva (XXX.193.941-XX) , à Prefeitura Municipal de Marechal Thaumaturgo/AC, cientificando-os de que a reincidência das irregularidades aqui constatadas poderá resultar em apenação dos responsáveis, bem como ao Tribunal de Contas do Estado do Acre (TCE/AC) e ao Departamento do Programa Calha Norte/DPCN do Ministério da Defesa,  informando que o inteiro teor pode ser consultado no endereço www.tcu.gov.br/acordaos; e
9.6. arquivar os presentes autos, nos termos do art. 250, I, c/c art. 169, V, do Regimento Interno deste Tribunal.

REPRESENTAÇÃO. TCE-AC encaminha denúncia recebia por sua Ouvidoria noticiando supostas irregularidades nos Pregões Presenciais 41 e 43/2018, para aquisição de escavadeira e pá carregadeira, realizados pela PM de Marechal Thaumaturgo-AC, a cargo de recursos federais por transferências voluntárias - convênios.

Segunda Câmara

Prefeitura Municipal de Marechal Thaumaturgo - AC.

3. Interessados/Responsáveis/Representante:
3.1. Responsáveis: Félix de Melo Sarah Neto (XXX.495.752-XX); Isaac da Silva Piyako (XXX.812.212-XX); Monalisa Albertim Silva (XXX.193.941-XX); Motorauto Veículos e Máquinas Ltda. (04.043.451/0001-67).
3.2. Representante: Tribunal de Contas do Estado do Acre (TCE/AC).

13.1. Ministros presentes: Augusto Nardes (na Presidência), Aroldo Cedraz e Raimundo Carreiro (Relator).
13.2. Ministros-Substitutos presentes: Marcos Bemquerer Costa e André Luís de Carvalho.

RAIMUNDO CARREIRO

Trata-se de representação formulada pelo Tribunal de Contas do Estado do Acre (TCE/AC) , encaminhando denúncia oferecida contra a Prefeitura de Marechal Thaumaturgo/AC, referente a supostas irregularidades ocorridas nos Pregões Presenciais 41 e 43/2018, realizados para aquisição de escavadeira hidráulica sobre esteira e pá carregadeira, respectivamente, com recursos dos Convênios 186/DPCN/2018 e 90/DPCN/2018, celebrados entre o município e o Ministério da Defesa, no âmbito do programa Calha Norte.
2.	Na decisão que proferi em 10/9/2019 (peça 14) , conheci da representação e autorizei a realização de oitiva da Prefeitura de Marechal Thaumaturgo/AC, bem como concedi prazo para que a Empresa Motorauto Veículos e Máquinas Ltda., vencedora dos Pregões, se manifestasse nos autos, caso desejasse. Realizadas as comunicações e recebidas as respostas, a SecexDefesa produziu a instrução à peça 49, pugnando pela realização de audiência do Prefeito daquele Município, Isaac da Silva Piyako, bem como do Pregoeiro responsável pelo Pregão 43/2018, Felix de Melo Sarah Neto, e da assistente técnica do Ministério da Defesa, responsável pelo Programa Calha Norte, Monalisa Albertim Silva. 
3.	Feitas as audiências, apenas o Sr. Isaac da Silva Piyako e a Sra. Monalisa Albertim Silva compareceram aos autos, apresentando razões de justificativa (peças 61 e 69-71) .   
4.	Transcrevo a seguir, com ajustes de forma, nos termos do art. 1º, § 3º, inciso I, da Lei nº 8.443/92, a derradeira instrução produzida pela SecexDefesa (peça 89) , que contou com a concordância do respectivo corpo diretivo (peças 79-80) :
"INTRODUÇÃO 
1. Cuidam os autos de representação formulada pelo Tribunal de Contas do Estado do Acre (TCE/AC) , encaminhando denúncia oferecida contra a Prefeitura de Marechal Thaumaturgo (AC) , referente a supostas irregularidades ocorridas nos Pregões Presenciais 41 e 43/2018, realizados para aquisição de escavadeira hidráulica sobre esteira e pá carregadeira, respectivamente, com recursos dos Convênios 186/DPCN/2018 e 90/DPCN/2018, celebrados entre o município e o Ministério da Defesa, no âmbito do programa Calha Norte. 
HISTÓRICO 
2. Em princípio, com fundamento na instrução preliminar (peça 8) , as irregularidades seriam as seguintes: 
2.1 o termo de referência do Pregão 41/2018 descrevia o objeto como sendo escavadeira hidráulica sobre esteira de no mínimo 120 HP, ao passo que no plano de trabalho do convênio constava escavadeira hidráulica sobre esteira de 90HP e peso operacional de 13.600 kg; 
2.2 o termo de referência do Pregão 43/2018 estabelecia como objeto pá carregadeira com as seguintes especificações mínimas: motor a diesel, 6 cilindros com mínimo de 130 HP, articulada, direção hidráulica, cabine fechada e ar-condicionado, enquanto no plano de trabalho do convênio constava: pá carregadeira com motor a diesel, 6 cilindros, articulada, cabine fechada e ar-condicionado; 
2.3 itens 10.5 e 10.6 dos editais dos Pregões 41 e 43/2018, respectivamente, que exigiam a apresentação de atestado de capacidade técnica acompanhado de cópia de contratos ou notas fiscais referentes ao objeto licitado; 
2.4 item 14.1.1 dos editais dos Pregões 41 e 43/2018, o qual exigia que a impugnação ao edital fosse entregue sob protocolo na sede da Prefeitura do Município de Marechal Thaumaturgo (AC) ; 
2.5 item 5.2 dos editais dos Pregões 41 e 43/2018, que exigia a comprovação de capacidade de assistência técnica para fins de credenciamento. 
3. Promovidas as oitivas da Prefeitura do Município e da empresa Motorauto Veículos e Máquinas Ltda., vencedora dos certames, para se manifestarem sobre os fatos constantes da presente representação, bem como as diligências ao Departamento do Programa Calha Norte do Ministério da Defesa, para que enviasse a cópia integral dos processos administrativos dos convênios e eventuais pareceres conclusivos sobre os termos celebrados, informando se  apreciou os Pregões 41 e 43/2018, e à Prefeitura do Município, para que encaminhasse cópia integral dos processos dos referidos pregões e respectivos processos de execução dos Contratos 22 e 23/2018 deles decorrentes, esta unidade instrutiva, com base nas respostas e documentos encaminhados, concluiu resumidamente que (peça 49) : 
a) a Divisão de Engenharia do DPCN, ao observar que o convenente alterou as especificações acordadas no instrumento de Convênio 186/DPCN/2018, referentes à aquisição de escavadeira, emitiu o Parecer 388/Dieng/DPCN/SG-MD não favorável ao procedimento licitatório; 
b) a Prefeitura, ao tomar ciência do parecer do órgão concedente revogou o pregão, conforme publicação no DOU de 9/8/2019 (peça 45, p. 20) , perdendo seu objeto a representação no que diz respeito ao Pregão 41/2018; 
c) quanto ao Pregão 43/2018, houve divergência na descrição do objeto licitado no edital do pregão em relação à que constou do plano de trabalho do Convênio 90/DPCN/2018; 
d) apesar da divergência no objeto, a Prefeitura deu andamento ao pregão com o consequente contrato firmado e plenamente executado em 12/4/2019, em data anterior a 24/01/2020, quando foi emitido o ofício com a decisão do relator pela oitiva (peça 24) ; 
e) ao especificar a potência da pá carregadeira, possíveis fornecedores que não atendiam essa característica foram alijados do certame, configurando infração ao art. 3° da Lei 8.666/93, bem como das cláusulas primeira, segunda e quarta, parte II, letras "a", "b" e "d" do Convênio 090//DCPN/2018, que dizem respeito à execução do objeto pactuado;  
f) a Divisão de Engenharia da DCPN, contrariamente ao posicionamento que adotou em relação ao Pregão 41/2018, emitiu o Parecer 201/Dieng/DPCN/SG-MD, favorável ao processo licitatório da aquisição do equipamento (peça 18, p. 140) , desrespeitando as cláusulas primeira, segunda, quarta, parte I, letra c do convênio e arts. 38, 53 e 56, inciso II, da Portaria Interministerial 424/2016, que exigiam a correspondência entre o objeto licitado e o pactuado, o que possibilitou a liberação dos valores do instrumento do convênio;  
g) o certame foi conduzido pelo pregoeiro da prefeitura eivado das seguintes exigências ilegais (parte 1, p. 70 a 77) : 
g.1) a disposição do item 5.2 do edital do referido pregão desnatura toda lógica do procedimento licitatório ao antecipar a fase de habilitação para o momento de credenciamento dos licitantes. A irregularidade foi agravada pelo fato de os licitantes Delta Máquinas Ltda. e Torksul Comércio de Peças e Máquinas Ltda terem sido desclassificados por descumprimento do referido item, caracterizando restrição à competitividade do certame e jurisprudência desta Corte (Acórdão 802/2016-TCU-Plenário, relator Ministro-substituto Augusto Sherman) ; 
g.2) no que tange ao item 10.6 desse edital, não há amparo legal exigir dos licitantes, para fins de qualificação técnica, a apresentação de notas fiscais ou contratos para comprovação dos atestados de capacidade técnica, esse é o entendimento do Tribunal (v. g. Acórdão 1385/2016-TCU-Plenário, relator Ministro José Múcio Monteiro; 1224/2015-Plenário, relatora Ministra Ana Arraes e 944/2013-Plenário, relator Ministro Benjamin Zymler) ; e  
g.3) quanto ao item editalício 14.1.1, que impõe que a impugnação ao edital deveria ser apresentada somente na sede da Prefeitura, há restrição ao direito de petição e competitividade do certame, tendo em vista que potenciais licitantes podem ter deixado de participar do certame, em face da impossibilidade de atendimento dessa exigência, evidenciando infração ao art. 3°, §1°, inc. I, da Lei 8.666/93 e ao art. 5°, XXXIV, da Constituição Federal. 
4. Concluiu-se também que, em virtude de o Contrato 23/2019, firmado com a Motorauto Veículos e Máquinas Ltda., ter sido plenamente executado, porquanto seu objeto foi entregue e o fornecedor pago, como informou a vencedora na resposta à sua oitiva (peça 30) , não se verificaram os requisitos para concessão da medida cautelar. 
5. Ato contínuo, foram ouvidos em audiência os seguintes responsáveis pelas respectivas condutas administrativas reprováveis: 
a) Responsável: Isaac da Silva Pyiako (CPF XXX.812.212-XX) - Prefeito do Município de Marechal Thaumaturgo (AC) ;  
a.1) Irregularidade: adjudicação e homologação do Pregão 43/2018 da Prefeitura Municipal de Marechal Thaumaturgo (AC) , contendo cláusulas ilegais e restritivas à competitividade e objeto distinto do plano de trabalho e do termo de referência aprovados pelo concedente, com a celebração do consequente Contrato 23/2019 (peça 18, p. 64 e 122, peça 46, p. 19 e peça 47, p. 11 e 23 a 30) ; 
a.2) Conduta: aprovou o Pregão 43/2018, que tinha o objeto distinto do especificado no Convênio 090/DPCN/2018, e com as seguintes cláusulas restritivas à competitividade:   
a.2.1) item 5.2 o qual exigia a comprovação de capacidade de assistência técnica para fins de credenciamento; 
a.2.2) item 10.6 que fazia exigência desarrazoada de apresentação de atestado de capacidade técnica acompanhado de nota fiscal e imposto pago referente ao objeto licitado; 
a.2.3) item 14.1.1 o qual fazia exigência irregular de que as impugnações fossem apresentadas na sede da Prefeitura do Município de Marechal Thaumaturgo - AC 
a.3) Dispositivos violados: art. 5°, inciso XXXIV, da Constituição Federal, cláusulas primeira, segunda e quarta, parte II, letras "a", "b" e "d" do Convênio 090/DCPN/2018; art. 3°, §1°, da Lei 8.666/93; art. 11, inciso IV, do Anexo I, do Decreto 3.555/2000 e Acórdão 802/2016-TCU-Plenário, relator Ministro-substituto Augusto Sherman, 1385/2016-Plenário, relator Ministro José Múcio Monteiro; 1224/2015-Plenário, relatora Ministra Ana Arraes e 944/2013-Plenário, relator Ministro Benjamin Zymler; 
b) Responsável: Felix de Melo Sarah Neto (CPF XXX.327.392-XX) - pregoeiro do Pregão 43/2018, realizado pela Prefeitura Municipal de Marechal Thaumaturgo (AC) ; 
b.1) Irregularidade: elaboração do edital do Pregão 43/2018 da Prefeitura Municipal de Marechal Thaumaturgo (AC) com cláusulas ilegais e restritivas à competitividade; 
b.2) Conduta: elaborou o edital do Pregão 43/2018 com as seguintes cláusulas restritivas abaixo, desclassificando indevidamente os licitantes Delta Máquinas Ltda. e Torksul Comércio de Peças e Máquinas Ltda no credenciamento (peça 46, p. 8 a 32 e peça 47, p. 1 e 2) :  
b.2.1) item 5.2 o qual exigia a comprovação de capacidade de assistência técnica para fins de credenciamento; 
b.2.2) item 10.6 que fazia exigência desarrazoada de apresentação de atestado de capacidade técnica acompanhado de nota fiscal e imposto pago referente ao objeto licitado; 
b.2.3) item 14.1.1 o qual fazia exigência irregular de que as impugnações fossem apresentadas na sede da Prefeitura do Município de Marechal Thaumaturgo - AC 
b.3) Dispositivos violados: art. 5°, XXXIV, da Constituição Federal; art. 3°, §1° da Lei 8.666/93; art. 11, inciso IV, do Anexo I, do Decreto 3.555/2000 e Acórdão 802/2016-TCU-Plenário, relator Ministro-substituto Augusto Sherman, 1385/2016-Plenário, relator Ministro José Múcio Monteiro; 1224/2015-Plenário, relatora Ministra Ana Arraes e 944/2013-Plenário, relator Ministro Benjamin Zymler; 
c) Responsável: Monalisa Albertim Silva (CPF XXX.193.941-XX) , assistente técnico da Divisão de Engenharia do Departamento do Programa Calha Norte/Ministério da Defesa; 
c.1) Irregularidade: emitiu o Parecer 201/Dieng/DPCN/SG-MD pela aprovação do Pregão 43/2018, realizado pela Prefeitura Municipal de Marechal Thaumaturgo (AC) , cujo objeto possuía especificações distintas do aprovado no instrumento do Convênio 090/DPCN/2018 (peça 18, p. 140) . 
c.2) Conduta: aprovou o Pregão 43/2018 realizado pela Prefeitura do Município de Marechal Thaumaturgo (AC) , que tinha o objeto com especificações divergentes às estabelecidas no plano de aplicação detalhado do Convênio 43/2018 e termo de referência aprovados pelo Departamento do Programa Calha Norte, possibilitando a liberação dos recursos do convênio;  
c.3) Dispositivos violados: cláusulas primeira, segunda, quarta, parte I, letra "c" do Convênio 43/2018 e arts. 38, 53 e 56, inciso II, da Portaria Interministerial 424/2016. 
6. Adiante proceder-se-á à análise das razões de justificativa apresentadas pelos responsáveis ouvidos. 
EXAME TÉCNICO  
Razões de justificativa de Isaac da Silva Pyiako 
7. Em resposta ao Ofício 60180/2020-TCU/Seproc (peça 55) , o prefeito de Marechal Thaumaturgo - AC apresentou suas razões de justificativa para a audiência promovida, esclarecendo em síntese que (peça 69) : 
a) a responsabilidade é exclusiva da comissão de licitação, que detém conhecimentos técnicos específicos sobre procedimentos licitatórios; 
b) agiu de boa-fé com base na análise técnica e conclusiva de regularidade pela prefeitura, bem como órgão fiscalizador do convênio, após emissão de parecer favorável; 
c) não houve tentativa de frustrar o caráter competitivo do certame com a alteração do objeto do convênio que acrescentou a exigência de que a pá carregadeira a ser adquirida deveria possuir no mínimo 130 HP de potência, porquanto havia 5 fabricantes que poderiam atender a esse requisito editalício; 
d) houve ampla publicidade da vergastada alteração, permitindo o conhecimento de todos os possíveis interessados, comparecendo 3 licitantes, fato que comprovaria não ter havido "frustração do caráter competitivo de empresas interessadas"; 
e) sua decisão foi pautada no resguardo do interesse público e da eficiência, tendo o objeto do convênio sido alcançado ao final do certame, não havendo recurso dos licitantes vencidos; 
f) quanto à inclusão dos subitens 5.2 e 10.6 do edital relativos à comprovação de qualificação técnica, trata-se de reprodução de editais referentes a pregões de idêntico objeto, promovidos no estado do Acre, com fundamento no art. 30, da Lei 8.666/93, e no art. 37, inc. XXI da Constituição Federal, bem como em decisões judiciais e de Tribunais de Contas; 
g) a comissão licitatória destacou, inclusive, que os itens 5.2 e 10.6 serviriam para impedir empresas que não estavam em pleno funcionamento, bem como empresas que não possuíam capacidade suficiente de fornecer mão-de-obra técnica, suporte de garantia e de peças na região; 
h) quanto ao subitem 14.1.1 do edital relativo ao local de protocolo das impugnações, atribuiu como causa dessa irregularidade mero equívoco material de digitação e que ainda assim a comissão de licitação recebia e atendida as solicitações por endereço eletrônico ou via FAX; 
8.  Por fim, destacou que o maquinário com qualidade superior e dentro dos padrões de preço ofertado está em pleno funcionamento, com grande serventia ao Município de Marechal Thaumaturgo - AC. Assim, considerando o grande lapso de tempo entre o ato de realização do processo licitatório e a sua conclusão e pagamento já realizados em 2018 com a aquisição desse bem, os esclarecimentos quanto a atuação de boa-fé da gestão, bem como que a anulação do procedimento licitatório poderá ensejar grandes prejuízos aos cofres públicos municipais, o prefeito pugnou pela procedência da validade do pregão presencial 43/2018, com o compromisso de se abster de novos atos nesse sentido, assim como por não se aplicar multa a ele ou aos técnicos da comissão licitatória. 
Análise das razões de justificativa de Isaac da Silva Pyiako 
9. A responsabilidade do prefeito na execução de convênio exsurge da sua condição de adjudicador e homologador do pregão 43/2018 da Prefeitura Municipal de Marechal Thaumaturgo (AC) , contendo cláusulas ilegais e restritivas à competitividade e objeto distinto do plano de trabalho e do termo de referência aprovados pelo concedente, com a celebração do consequente Contrato 23/2019 (peça 18, p. 64 e 122, peça 46, p. 19 e peça 47, p. 11 e 23 a 30) . 
10. A jurisprudência do TCU é pacífica no sentido de que a homologação de processo de licitação se caracteriza como um ato de controle praticado pela autoridade competente, que não pode ser tido como meramente formal ou chancelatório, e sim uma oportunidade de averiguar a sua regularidade antes que surta efeitos concretos. Consequentemente, a autoridade homologadora é solidariamente responsável pelos vícios identificados nos procedimentos licitatórios, exceto se forem vícios ocultos, dificilmente perceptíveis (v. g. Acórdão 9117/2018-TCU-Segunda Câmara, relatora Ministra Ana Arraes; 4843/2017 - 1ª Câmara, relator Ministro José Múcio; 8744/2016 - 2ª Câmara, relator Ministro Raimundo Carreiro) . 
11. No caso sob exame, as irregularidades constatadas eram facilmente perceptíveis, não se tratando pois de vícios ocultos a afastar sua responsabilidade.  
12. Dessa forma, subsiste a responsabilidade do Sr. Isaac da Silva Pyiako ainda que tenha praticado os atos de adjudicação e homologação do referido pregão com os subsídios fornecidos pelos seus próprios auxiliares. 
13. Quanto à alteração do plano de trabalho do convênio 90/DPCN/2018 (Sisconv 864190) , para incluir especificação técnica atinente à potência mínima da pá carregadeira como sendo 130 HP, sem submissão prévia ao Concedente, afronta diretamente a cláusula quarta, parte II, letra 'd', do Convênio 090/DCPN/2018, que constitui obrigação explícita do convenente. 
14. Acrescente-se que havia possibilidade de alteração do referido convênio, por meio de aditivo, conforme previsão da cláusula décima segunda do instrumento de convênio, a qual exigia da mesma forma a anuência prévia do concedente, vedada a alteração do objeto aprovado. 
15. Assim, a única alternativa para corrigir a omissão dessa especificação técnica essencial seria a revogação do vergastado convênio e a elaboração de novo instrumento, que suprimisse a omissão quanto ao objeto insuficientemente delimitado, o que no caso concreto não ocorreu. 
16. Não se pode perder de vista também que essa alteração, em que pese não tenha acarretado prejuízo ao erário, cerceou a possibilidade de participação de outras empresas interessadas na licitação, amparadas no objeto delimitado na cláusula primeira do convênio 90/DPCN/2018 (peça 5, p. 47) . 
17. A alegação de que sua decisão foi pautada no resguardo do interesse público e da eficiência, tendo o objeto do convênio sido alcançado ao final do certame, não havendo recurso dos licitantes vencidos, só demonstra a resignação com o resultado proclamado daqueles que não foram cerceados de participar do certame, ou mesmo conseguiram ser credenciados, após cumprirem exigências restritivas de qualificação técnica nessa fase. Não foi o caso, por exemplo, da empresa Sotreq, que apresentou sua impugnação ao edital (peça 46, p. 36-37) , relativa à alteração vedada do objeto do convênio e teve seu pleito indeferido. 
18. Quanto à alegação de os subitens 5.2 e 10.6 do edital relativos à comprovação de qualificação técnica constituírem reprodução de editais referentes a pregões de idêntico objeto, promovidos no estado do Acre, com fundamento no art. 30, da Lei 8.666/93, e no art. 37, inc. XXI da Constituição Federal, bem como em decisões judiciais e de Tribunais de Contas, tal justificativa não lhe socorre, pois tais exigências se revelaram restritivas ao caráter competitivo do certame, em ofensa ao art. 3°, §1°, da Lei 8.666/93, aplicável subsidiariamente à modalidade do pregão, por força do art. 9°, da lei 10.520/2002. Também não se pode admitir que os erros perpetrados pelo estado do Acre em outros pregões de idêntico objeto sejam convalidados ou sirvam de modelo para licitações a serem realizadas pelas municipalidades daquele ente federado. 
19. Na prática, foi exigida comprovação de qualificação técnica como condição para participar do procedimento licitatório, invertendo-se a ordem estipulada para a modalidade licitatória do pregão, que prevê que a fase de habilitação seja posterior a do julgamento das propostas, desvirtuando a mens legis que rege a matéria, consubstanciada nos termos dos arts. 4°, inc. XII, da Lei 10.520/2002; e 11, inc. XIII, do Anexo I, do Decreto 3.555/2000. 
20. Nesse sentido, a exigência prevista no subitem 5.2 do edital de que seja comprovada a capacidade técnica do proponente no ato de credenciamento implica antecipar eventuais requisitos a serem exigidos na fase de habilitação. Ademais, em nada se relacionam com o objetivo do credenciamento, que é de identificar o representante legal para falar em nome da empresa participante durante a reunião de abertura dos envelopes contendo as propostas e a documentação. 
21. No que diz respeito ao subitem 10.6 do edital o qual estabeleceu que os atestados de capacidade técnica, expedidos por pessoas jurídicas de direito público ou privado, que comprovem ter o licitante fornecido satisfatoriamente os serviços pertinentes e compatíveis com o objeto desta licitação, deveriam ser apresentados acompanhados do contrato ou ata de registro de preços juntamente com nota fiscal e imposto pago referente ao objeto solicitado nesse edital, revelam exigências desprovidas de amparo legal, porquanto não contidas no rol exaustivo dos documentos de habilitação disposto nos arts. 27 a 31, da Lei 8.666/93. 
22. Assim, não há previsão legal, para fins de qualificação técnica, da apresentação de notas fiscais para comprovação dos atestados de capacidade técnica, o que não impede que a comissão de licitação ou o pregoeiro realizem diligências para verificar a fidedignidade dos documentos apresentados pela licitante (v. g. Acórdão 1385/2016-TCU-Plenário, relator Ministro José Múcio; 1224/2015 - Plenário, relatora Ministra Ana Arraes; 944/2013 - Plenário, relator Ministro Benjamin Zymler) .  
23. Todavia, pode ser acatada a justificativa de que houve erro de digitação quanto à exigência restritiva contida no subitem 14.1.1 do edital, pois não houve efetivo cerceamento ao direito de petição dos interessados, vez que a comissão de licitação recebia e atendida as solicitações por endereço eletrônico ou via fax, podendo tal equívoco ser considerado como impropriedade formal. 
24. Do exposto, ao Sr. Isaac da Silva Pyiako deve ser aplicada a multa prevista no art. 58, inc. II, da Lei 8.442/92, porquanto não conseguiu afastar sua responsabilidade quanto às graves infrações às normas legais por ele praticadas, que culminaram por adjudicar e homologar o pregão 43/2018 da Prefeitura Municipal de Marechal Thaumaturgo (AC) , contendo cláusulas ilegais e restritivas à competitividade e objeto distinto do plano de trabalho e do termo de referência aprovados pelo concedente, com a celebração do consequente Contrato 23/2019 (peça 18, p. 64 e 122, peça 46, p. 19 e peça 47, p. 11 e 23 a 30) . 
Razões de justificativa de Felix de Melo Sarah Neto 
25.  Inicialmente, tentou-se ouvir em audiência o ex-pregoeiro, por meio do Ofício 60181/2020-TCU/Seproc (peça 56) , e posteriormente pelos Ofícios 7649/2020-TCU/Seproc (peça 68) e 7650/2020-TCU/Seproc (peça 67) . Em virtude de essas tentativas restarem frustradas, promoveu-se sua audiência via edital 452/2021-TCU/Seproc (peça 74) , publicado no DOU de 29/4/2021 (peça 75) , não tendo o responsável após o decurso do prazo legal apresentado sua defesa. 
Análise das razões de justificativa de Felix de Melo Sarah Neto 
26.	Ante a validade da audiência promovida, nos termos do art. 22, inc. III, da Lei 8.443/1992, o responsável não compareceu aos autos, deixando assim, fugir-lhe a oportunidade aberta pelo TCU para apresentar os esclarecimentos devidos. Portanto, caracterizada está a sua revelia, para todos os efeitos, a teor do disposto no art. 12, § 3º, da Lei 8.443/1992, reputandose verdadeiros os fatos que ensejaram sua audiência. Sendo revel, não há como reconhecer-lhe a boa-fé. (v. g. Acórdão 4207/2011-TCU-Primeira Câmara, relator Ministro Valmir Campelo) . 
27.	Todavia, atente-se para o fato de que os efeitos da revelia de responsável no âmbito do TCU diferem daqueles emprestados a esse instituto pelo CPC. No âmbito civil, o silêncio do responsável gera a presunção de veracidade dos fatos a ele imputados, de modo que sua inércia prospera contra sua defesa. No Tribunal, a avaliação da responsabilidade do agente não pode prescindir da análise das provas existentes no processo (v. g. Acórdão 1009/2018-TCU-Plenário, relator Ministro Bruno Dantas; 4117/2019 - 1ª Câmara, relator Ministro Vital do Rêgo) . 
28.	Sendo assim, a responsabilidade do ex-pregoeiro exsurge do fato de ter elaborado o edital do Pregão 43/2018 com as cláusulas restritivas contidas nos subitens 5.2, 10.6 e 14.1.1, desclassificando indevidamente os licitantes Delta Máquinas Ltda. e Torksul Comércio de Peças e Máquinas Ltda no credenciamento (peça 46, p. 8 a 32 e peça 47, p. 1 e 2) , em afronta aos arts. 3°, §1° da Lei 8.666/93; 4°, inc. XII, da Lei 10.520/2002; e 11, inc. XIII, do Anexo I, do Decreto 3.555/2000, e à jurisprudência do TCU, nos termos dos Acórdão 802/2016-TCU-Plenário, relator Ministro-substituto Augusto Sherman; 1385/2016 - Plenário, relator Ministro José Múcio; 1224/2015 - Plenário, relatora Ministra Ana Arraes; 944/2013 - Plenário, relator Ministro Benjamin Zymler.  
29.	Ante o exposto, deve ser aplicada ao Sr. Felix de Melo Sarah Neto a multa, nos termos do art. 58, inc. II, da Lei 8.443/1992, por não se desincumbir do ônus de afastar sua responsabilidade pelos atos de gestão praticados com grave infração às normas legais. 
Razões de justificativa de Monalisa Albertim Silva 
30. Em resposta ao Ofício 60182/2020-TCU/Seproc (peça 57) , a assistente técnica da Divisão de Engenharia do Departamento do Programa Calha Norte/Ministério da Defesa apresentou suas razões de justificativa para a audiência promovida, esclarecendo em síntese que (peça 61) : 
a) na oportunidade em que se celebrou o convênio, não houve indicação da potência mínima da pá carregadeira a ser adquirida. No entanto, a equipe de licitação da Prefeitura de Marechal Thaumaturgo - AC corrigiu essa deficiência ao dar publicidade ao edital do Pregão 43/2018, sem cercear a competição, porquanto existem 13 fabricantes diferentes que produzem pá carregadeira com potência mínima de 130HP; 
b) reconhece ter cometido um erro ao emitir o Parecer 201/DIENG/DPCN/SG-MD, aprovando o Pregão 43/2018, sob o viés técnico. Contudo, esse erro não acarretou prejuízo ao erário; 
c) vem trabalhando ao longo de 8 anos com convênios e já emitiu cerca de 2042 pareceres e análise, sendo essa sua única falha; 
d) apenas em 2019 produziu e tramitou 478 documentos no Sistema Eletrônico de Informações do Ministério da Defesa (SEI/MD) ; 
31. Por essas razões, requer ao TCU que sua falha seja relevada. 
Análise das razões de justificativa de Monalisa Albertim Silva 
32. Em que pesem as justificativas apresentadas pela assistente técnica da Divisão de Engenharia do Departamento do Programa Calha Norte/Ministério da Defesa, para fins de responsabilização perante o TCU, considera-se erro grosseiro (art. 28 do Decreto-lei 4.657/1942) a execução de objeto conveniado em desacordo com o plano de trabalho aprovado pelo concedente (Acórdão 6486/2020-TCU-Primeira Câmara, relator Ministro Vital do Rêgo) .  
33. De fato, ao caso concreto em análise, aplica-se o que restou decidido no âmbito do Acórdão 299/2018-TCU-Plenário, de relatoria do Ministro Benjamin Zymler, prolatado em sede de consulta e segundo o qual a desconformidade da execução de determinado objeto em relação ao plano de trabalho aprovado, resultado de alteração unilateral, não conduz, por si só, na necessidade de devolução dos valores assim empregados, desde que se possa comprovar, no caso concreto, o cumprimento do propósito do convênio. Assim, como a aquisição da pá carregadeira, ainda que em desconformidade com o plano de trabalho aprovado, atendeu às necessidades da municipalidade, não há se falar em dano ao erário. 
34. Assim, ao emitir o Parecer 201/Dieng/DPCN/SG-MD pela aprovação do Pregão 43/2018, realizado pela Prefeitura Municipal de Marechal Thaumaturgo (AC) , cujo objeto possuía especificações distintas do aprovado no instrumento do Convênio 090/DPCN/2018 (peça 18, p. 140) , a Sra. Monalisa Albertim Silva incorreu em erro grosseiro a ensejar sua responsabilização, nos termos do que prevê o art. 28, da Lei de Introdução às Normas do Direito Brasileiro, com redação dada pela Lei 13.655/2018, porquanto violou as cláusulas primeira, segunda, quarta, parte I, letra "c" do Convênio 43/2018 e arts. 38, 53 e 56, inciso II, da Portaria Interministerial 424/2016. 
35. Portanto, deve ser aplicada a Sra. Monalisa Albertim Silva a multa, nos termos do art. 58, inc. II, da Lei 8.443/1992, por não ilidir sua responsabilidade pelas condutas administrativas praticadas com grave infração às normas legais. 
CONCLUSÃO 
36. Considerando a ocorrência de várias irregularidades no edital do Pregão 43/2018, com prejuízo ao caráter competitivo da licitação, e a aceitação de objeto licitado com especificação em desconformidade com aquele pactuado no Convênio 090/DPCN/2018, após terem sido ouvidos em audiência, os responsáveis não conseguiram justificar suas condutas no intuito de afastar suas culpabilidades pelos atos praticados com grave infração às normas legais. 
Por essa razão, devem ser apenados, consoante proposta adiante individualizada.  
PROPOSTA DE ENCAMINHAMENTO 
37.  Ante o exposto, submetem-se os autos à consideração superior, propondo-se: 
a) conhecer da presente representação, satisfeitos os requisitos de admissibilidade previstos nos arts. 235 e 237, inciso IV, do Regimento Interno deste Tribunal, c/c o art. 9º, da Lei 10.520/2002 e art. 113, § 1º, da Lei 8.666/1993 e no art. 103, § 1º, da Resolução - TCU 259/2014, para, no mérito, considerá-la procedente; 
b) rejeitar as razões de justificativa apresentadas pelo Sr. Isaac da Silva Pyiako e pela Sra. Monalisa Albertim Silva; 
c) considerar revel, para todos os efeitos, o Sr. Felix de Melo Sarah Neto, dando-se prosseguimento ao processo, com fundamento no art. 12, § 3º, da Lei 8.443/1992; 
d) aplicar aos Srs. Isaac da Silva Pyiako (CPF XXX.812.212-XX) , prefeito de Marechal Thaumaturgo - AC, Felix de Melo Sarah Neto (CPF XXX.327.392-XX) , ex-pregoeiro da Prefeitura de Marechal Thaumaturgo - AC, e a Sra. Monalisa Albertim Silva (CPF XXX.193.941-XX) , assistente técnica da Divisão de Engenharia do Departamento do Programa Calha Norte/Ministério da Defesa, individualmente, a multa prevista no art. 58, II, da Lei 8.443/1992, fixando-lhes o prazo de 15 (quinze) dias, a contar das notificações, para que comprovem, perante o Tribunal (art. 214, inciso III, alínea "a", do Regimento Interno/TCU) , o recolhimento das dívidas ao Tesouro Nacional, atualizadas monetariamente desde a data do acórdão que vier a ser proferido até a data dos efetivos recolhimentos, se forem pagas após o vencimento, na forma da legislação em vigor; 
e) autorizar o desconto da dívida na remuneração da servidora assistente técnica da Divisão de Engenharia do Departamento do Programa Calha Norte/Ministério da Defesa, observado o disposto no art. 46, da Lei 8.112/1990; 
f) autorizar, desde logo, nos termos do art. 28, inciso II, da Lei 8.443/1992, a cobrança judicial das, dívidas caso não atendidas as notificações e não seja possível o desconto determinado; 
g) dar ciência ao representante e ao Departamento do Programa Calha Norte -DPCN/Ministério da Defesa sobre a decisão que vier a ser adotada nestes autos; e 
h) arquivar os presentes autos, nos termos do art. 250, inc. I, do RI/TCU.
É o relatório.

não há.

Não atuou.

REPRESENTAÇÃO. IRREGULARIDADE EM PREGÕES PRESENCIAIS. AQUISIÇÃO DE ESCAVADEIRA HIDRÁULICA E PÁ CARREGADEIRA. CONVÊNIO COM O MINISTÉRIO DA DEFESA. PROGRAMA CALHA NORTE. CLÁUSULAS RESTRITIVAS DE COMPETITIVIDADE. ESPECIFICAÇÕES E OBJETO DISTINTOS DOS PREVISTOS EM CONVÊNIO. ACOLHIMENTO PARCIAL DAS RAZÕES DE JUSTIFICATIVA. REVELIA DE UM DOS RESPONSÁVEIS. PROCEDÊNCIA PARCIAL. CIÊNCIA. ARQUIVAMENTO.

REPRESENTAÇÃO (REPR)

Secretaria de Controle Externo da Defesa Nacional e da Segurança Pública (SecexDefesa).

Relato o presente processo em razão de sorteio realizado nos termos do art. 18-B da Resolução TCU 175/2005 (peça 2) .
2.	Conforme assentado no relatório precedente, trata-se de representação formulada pelo Tribunal de Contas do Estado do Acre (TCE/AC) , encaminhando denúncia oferecida contra a Prefeitura de Marechal Thaumaturgo/AC, referente a supostas irregularidades ocorridas nos Pregões Presenciais 41 e 43/2018, realizados para aquisição de escavadeira hidráulica sobre esteira e pá carregadeira, respectivamente, com recursos dos Convênios 186/DPCN/2018 e 90/DPCN/2018, celebrados entre o município e o Ministério da Defesa, no âmbito do programa Calha Norte.
3.	A representação merece ser conhecida, em ratificação ao despacho de 10/9/2019 por mim proferido à peça 14, porquanto cumpre os requisitos de admissibilidade previstos no art. 113, § 1º, da Lei 8.666/1993, c/c os arts. 235 e 237, IV, do Regimento Interno deste Tribunal, e no art. 103, § 1º, da Resolução - TCU 259/2014.
4. 	Verificando-se os requisitos do Convênio 186/DPCN/2018 e do Pregão 41/2018, referentes à aquisição de escavadeira Hidráulica sobre Esteiras, a Divisão de Engenharia do Departamento do Programa Calha Norte/DPCN identificou que o convenente alterou as especificações acordadas no instrumento avençado, e emitiu o Parecer 388/Dieng/DPCN/SG-MD não favorável ao procedimento licitatório, conforme o quadro a seguir (peça 19, p. 150) :
	Descrição do objeto no convênio 186/DPCN/2018
	Descrição do objeto no Pregão 41/2018

	Escavadeira Hidráulica sobre Esteiras, com as seguintes especificações mínimas: 90 HP de potência e peso operacional de 13.600 kg 
	Escavadeira Hidráulica sobre esteiras, com as seguintes 	especificações 	mínimas: 120 HP de potência

5.	A Prefeitura, ao tomar ciência do referido parecer do órgão concedente, revogou o pregão, conforme publicação no DOU de 9/8/2019 (peça 45, p. 20) , o que implicou na perda do objeto da presente representação em relação ao Pregão 41/2018.
6. 	No que importa ao Pregão 43/2018, identificou-se divergência na descrição do objeto licitado no edital do pregão em relação à que constou do plano de trabalho do Convênio 90/DPCN/2018, de acordo com o quadro abaixo (peça 18, p. 64 e 122 e peça 46, p. 19) :
	Descrição do objeto no convênio 90/DPCN/2018
	Descrição do objeto no Pregão 43/2018 

	Pá Carregadeira com as seguintes especificações mínimas: motor a diesel 6 cilindros, articulada, cabine fechada e ar-condicionado. 
	Pá carregadeira com as seguintes especificações mínimas: motor a diesel 6 cilindros, com mínimo de 130 HP, articulada, direção hidráulica, cabine fechada e ar-condicionado. 

7. 	Tomando por base manifestação da Divisão de Engenharia da DCPN no Parecer 201/Dieng/DPCN/SG-MD (peça 18, p. 140) , que neste caso se pronunciou favoravelmente ao processo licitatório para aquisição da Pá Carregadeira, a Prefeitura deu andamento ao pregão 43/2018, com a celebração de contrato firmado em 12/4/2019 e posteriormente executado, anteriormente à decisão por mim proferida para oitiva dos responsáveis, em 24/1/2020 (peça 24) .
8.	Além da divergência apontada no quadro do item 6 acima, constitui objeto da presente representação a existência das seguintes cláusulas restritivas à competitividade do certame, em violação a dispositivos da Constituição Federal, da Lei de Licitações, do Decreto 3.555/2000 e jurisprudência do TCU:
a) item 5.2 o qual exigia a comprovação de capacidade de assistência técnica para fins de credenciamento; (peça 3, p. 35) ;
b) item 10.6 que fazia exigência desarrazoada de apresentação de atestado de capacidade técnica acompanhado de nota fiscal e imposto pago referente ao objeto licitado (peça 3, p. 39) ; 
c) item 14.1.1 o qual fazia exigência irregular de que as impugnações fossem apresentadas na sede da Prefeitura do Município de Marechal Thaumaturgo - AC (peça 3, p. 42) .
9.	A SecexDefesa, na derradeira análise empreendida e reproduzida no relatório precedente, considerou que a irregularidade concernente ao item 14.1.1 do edital não implicou em cerceamento ao direito de defesa dos interessados, uma vez que a comissão de licitação recebia e atendia as solicitações também por endereço eletrônico ou via fax, podendo tal equívoco ser considerado como impropriedade formal.
10.	Acompanho a Secretaria instrutiva nesse ponto.
11.	Também no que se refere às demais cláusulas impugnadas, com efeito a exigência de comprovação de capacidade de assistência técnica para fins de credenciamento e a exigência de apresentação de atestado de capacidade técnica acompanhado de nota fiscal e imposto pago relativos ao objeto dantes licitado pelo participante constituem exigências desarrazoadas e restritivas ao caráter competitivo do certame. 
12.	A esse respeito, esta Corte possui entendimento no sentido de que é indevida a exigência de que atestados de qualificação técnica sejam acompanhado de notas fiscais, o que configura exigência ultra legem, a teor do rol exaustivo do art. 30 da Lei 8.666/1993, então plenamente vigente. Nesse sentido, cito as seguintes ementas de jurisprudência sistematizada do TCU:
É indevida a exigência de que atestados de qualificação técnica sejam acompanhados de cópias das respectivas notas fiscais, visto não estarem estes últimos documentos entre os relacionados no rol exaustivo do art. 30 da Lei 8.666/1993. (Acórdão 944/2013-TCU-Plenário, rel. Min. Benjamin Zymler) 
É ilegal a exigência de que atestados de capacidade técnica estejam acompanhados de cópias de notas fiscais ou contratos que os lastreiem, uma vez que a relação de documentos de habilitação constante dos artigos 27 a 31 da Lei 8.666/1993 é taxativa. (Acórdão 1224/2015-TCU-Plenário, rel. Min. Ana Arraes) 
Não há previsão legal, para fins de qualificação técnica, da apresentação de notas fiscais para comprovação dos atestados de capacidade técnica. Contudo, é faculdade da comissão de licitação ou do pregoeiro realizar diligências para verificar a fidedignidade dos documentos apresentados pela licitante. (Acórdão 1385/2016-TCU-Plenário, rel. Min. José Múcio Monteiro) 
13.	Também não se mostra aderente à legislação aplicável a exigência de comprovação de capacidade de assistência técnica para fins de habilitação. Com efeito, tal exigência pode se revelar restritiva à competitividade do certame, visto que a garantia do equipamento é uma exigência legal, constante do Código de Defesa do Consumidor, e que independe de termo expresso, vedada a exoneração contratual do fornecedor (art. 24, CDC) . 
14.	De modo semelhante, o Tribunal tem considerado descabida a exigência no Edital do fornecimento de Carta de Solidariedade entre o fornecedor e o fabricante, a fim de assegurar a qualidade e a manutenção/assistência técnica de bens e equipamentos licitados, o que é admitido em casos excepcionais, devidamente justificados nos autos do processo licitatório, conforme Ementas da jurisprudência sistematizada desta Corte de Contas:
"A exigência de declaração do fabricante, carta de solidariedade ou credenciamento, como condição para habilitação de licitante, por configurar restrição à competitividade, somente é admitida em casos excepcionais, quando for necessária à execução do objeto contratual, situação que deverá ser adequadamente justificada de forma expressa e pública" (Acórdão 1805/2015-TCU-Plenário, rel. Min. Weder de Oliveira) 
Voto: A representante alegou, em breve síntese, que a exigência contida no item III (qualificação técnica) , subitem 2 do anexo II de apresentação de "declaração do fabricante dos equipamentos ofertados na proposta comercial, que comprove expressamente que a licitante pode comercializar e fornecer peças e insumos, além de prestar assistência técnica destes equipamentos" seria ilegal e restritiva à competitividade do certame. Conforme jurisprudência desta Corte, a exigência de declaração do fabricante, carta de solidariedade, ou credenciamento, como condição para habilitação de licitante, carece de amparo legal, por extrapolar o que determinam os arts. 27 a 31, da Lei nº 8.666/93, e 14 do Decreto nº 5.450/2005. Existem outros meios para assegurar o cumprimento das obrigações pactuadas, tais como pontuação diferenciada em licitações do tipo técnica e preço, exigência de garantia para execução contratual, ou ainda multa contratual". 
"A exigência de carta de solidariedade do fabricante, ainda que para fins de assinatura do contrato, por configurar restrição à competitividade, somente é admitida em casos excepcionais, quando for necessária à execução do objeto contratual, situação que deve ser adequadamente justificada nos autos do processo licitatório". (Acórdão 3018/2020-TCU-Plenário, rel. Min. Augusto Sherman) 
15.	Ressalto, nesse particular, que a Lei 12.462/2011, que institui o Regime Diferenciado de Contratações, prevê em caráter excepcional a exigência de carta de solidariedade emitida pelo fabricante:
Art. 7º No caso de licitação para aquisição de bens, a administração pública poderá:  
IV - solicitar, motivadamente, carta de solidariedade emitida pelo fabricante, que assegure a execução do contrato, no caso de licitante revendedor ou distribuidor.
16.	Sem embargo, em ambas as hipóteses de cláusulas restritivas, o Tribunal tem optado por dar ciência aos órgãos e entidades responsáveis pelos certames sobre as irregularidades, sem embargo de alertar de que eventual reincidência das irregularidades poderá resultar em penalidades aos responsáveis. Reproduzo, a título exemplificativo, alguns Acórdãos da jurisprudência acima colacionada:
"9.1. conhecer da representação oferecida pela empresa Echo Tecnologia da Informação Ltda. para, no mérito, considerá-la procedente;
9.2. revogar a suspensão cautelar do pregão presencial 19/2015;
9.3. dar ciência ao Conselho Regional de Medicina do Estado de São Paulo - Cremesp acerca das seguintes irregularidades verificadas no pregão presencial 19/2015:
9.3.1. exigência prevista no item III.2 do anexo II do edital do certame (declaração do fabricante) , a qual não encontra amparo nos artigos 27 a 31 da Lei 8.666/1993;
9.3.2. opção pela forma presencial do pregão, sem que houvesse justificativa técnica para tal, o que caracteriza infringência ao disposto no art. 4º, § 1º, do Decreto 5.450/2005, conforme reiteradas decisões deste Tribunal (Acórdão 1099/2010-TCU-Plenário, 6.441/2011-TCU-1ª Câmara e 11.197/2011-TCU-2ª Câmara) ;
9.4. dar ciência da presente deliberação à representante e ao Cremesp, cientificando o conselho de que a reincidência das irregularidades aqui constatadas poderá resultar em apenação dos responsáveis". (Acórdão 1805/2015-TCU-Plenário, rel. Min. Weder de Oliveira) (Acresci grifos) 
"9.1. conhecer da representação e, no mérito, considerá-la parcialmente procedente; (...) 
9.3. dar ciência ao Inca de que, no processamento do Pregão Eletrônico 280/2012, promovido pela entidade, foram identificadas as seguintes falhas:
9.3.1. exigência, contida no item 9.5.1.1 do ato convocatório, de que os atestados de comprovação de capacidade técnica fossem acompanhados de cópias das respectivas notas fiscais, em contrariedade ao disposto no art. 30 da Lei 8.666/1993;
9.3.2. exigência, sem respaldo legal ou editalício, de que os documentos suplementares apresentados pelos licitantes, a exemplo de catálogos e folhetos técnicos, quando redigidos em língua estrangeira, fossem acompanhados de tradução juramentada, ainda que dispensáveis à aferição da idoneidade das propostas;
9.4. dar ciência desta deliberação, acompanhada do relatório e do voto que a fundamentam, às empresas Mactecnology Comércio de Informática Ltda., Microware Tecnologia de Informação Ltda. e Dell Computadores do Brasil Ltda., à Advocacia Geral da União e ao Inca;
9.5. autorizar o arquivamento dos autos". (Acórdão 944/2013-TCU-Plenário, rel. Min. Benjamin Zymler) (Acresci grifos) 
17.	Desse modo, em que pese a ausência de previsão legal para tais cláusulas editalícias e apesar das frustradas tentativas de notificar o ex-pregoeiro Sr. Félix de Melo Sarah Neto, inclusive por edital, operando-se contra ele os efeitos da revelia, não vislumbro necessidade, neste momento, de imputar penalidade ao agente público municipal, em face da jurisprudência acima mencionada, e da reduzida gravidade dos atos, que não implicaram em prejuízo ao ente Municipal, que teve seus contratos executados dentro do orçamento previsto. 
18.	Divirjo ainda do encaminhamento proposto em relação à irregularidade concernente à divergência da descrição do objeto do Pregão 43/2018, em relação àquela constante do Termo de Referência aprovado pelo concedente (peça 18, p. 64 e 122, peça 46, p. 19) , com a posterior celebração do Contrato 23/2019 (peça 47, p. 11 e p. 23-30) .
19.	Diversamente do Pregão 41/2018, no âmbito do qual ocorreram modificações das especificações previstas no plano de trabalho, de uma Escavadeira Hidráulica sobre Esteiras, com 90 HP de potência para uma Escavadeira de 120 HP de potência, o que motivou a emissão de parecer desfavorável pela Sra. Monalisa Albertim Silva, assistente técnica da Divisão de Engenharia do Departamento do Programa Calha Norte/Ministério da Defesa e a consequente revogação do Pregão, no caso do Pregão 43/2018, a exigência de direção hidráulica e de motor com mínimo de 130 HP, apesar de não previstos na descrição do objeto do convênio (peça 28, p. 64) , entendo que a emissão de parecer favorável pela mesma servidora do DPCN peça 18, p. 122) foi motivada pela insuficiência de especificações no plano de trabalho do equipamento a ser utilizado pela Prefeitura.
20.	Ademais, o simples aumento de categoria ou potência do maquinário não constitui, por si só, restrição à competitividade, pois há diversos fornecedores do equipamento em questão, dentro e fora do Estado do Acre. 
21.	Além disso, conforme exposto nos autos, o componente direção hidráulica é hoje item de série do equipamento licitado (Pá Carregadeira) , motivo pelo qual não se vislumbra restrição à competitividade a sua previsão no edital.
22	Desse modo, em que pese a servidora ter reconhecido essa falha em suas razões de justificativa, não vislumbro necessidade de apenação da referida agente pública, por não vislumbrar erro grosseiro em sua conduta, bastando igualmente a expedição de ciência ao DPCN sobre as falhas/impropriedades aqui identificadas.
23.	Pelas mesmas razões acima expostas, não vislumbro necessidade de condenar em multa o ex-Prefeito Isaac da Silva Pyiako, tanto pela dificuldade do então primeiro gestor municipal em identificar, prima facie, cláusulas restritivas à competitividade do certame, quanto pela emissão de parecer favorável por parte do DPCN, para o prosseguimento do Pregão 43/2018, o que afasta igualmente a caracterização de erro grosseiro pelo alcaide municipal.
24. 	Com essas diretivas em tela, pugno por conhecer da presente representação e considerá-la parcialmente procedente, e VOTO no sentido de que seja adotado o Acórdão que ora submeto a este Plenário.
TCU, Sala das Sessões Ministro Luciano Brandão Alves de Souza, em 21 de setembro de 2021.
RAIMUNDO CARREIRO 
Relator